臺灣臺南地方法院民事判決
110年度重訴字第32號
原      告  林志成
訴訟代理人  陳豐裕律師
複  代理人  蘇佰陞律師
被      告  林春發
訴訟代理人  江信賢律師
            蔡麗珠律師
            蘇榕芝律師
            林宜嫻律師
上列當事人間請求不動產所有權移轉登記事件，本院於民國110
年11月18日言詞辯論終結，判決如下：
    主      文
被告應將臺南市○○區○○段000000000地號土地、臺南市○○區○○段0
00000000地號土地之所有權移轉登記給原告。
訴訟費用由被告負擔。
    事實及理由
一、原告主張
　㈠事實概要
　　臺南市○○區○○段000000000地號土地、臺南市○○區○○段00000
    0000地號土地（以下合稱系爭土地）為祖產，兩造父母本來
    是將系爭土地給林明華（即原告三哥），林明華後來於民國
    88年間將系爭土地賣給原告，但系爭土地實際上均仍由兩造
    父母管理使用；原告因申請貸款而於91年間以系爭土地設定
    抵押；嗣其長兄即被告欲申辦優惠利率貸款，原告同意提供
    系爭土地給被告辦理貸款，遂於94年7月27日以買賣為原因
    ，將系爭土地所有權移轉登記給被告，再將債務人變更為被
    告並辦理增貸；原告擔心日後恐生紛爭，於109年6月初請求
    被告回復所有權登記，被告亦同意登記返還系爭土地所有權
    ，卻又於109年7月下旬反悔，原告始為此提起本件訴訟。
　㈡先位之訴
　　⒈兩造間就系爭土地實無買賣意思，故上述買賣契約（債權
      行為）應屬通謀虛偽意思表示而無效，被告係無法律上原
      因取得系爭土地所有權，致原告受有財產上損害，原告自
      得依不當得利之法律關係，請求被告移轉登記返還系爭土
      地所有權。
　　⒉如認兩造間就系爭土地訂立借名登記契約（下稱系爭借名
      登記契約），則原告類推適用民法第549條第1項規定，以
      書狀繕本送達為終止系爭借名登記契約之意思表示，依不
      當得利或系爭借名登記契約之法律關係，請求被告移轉登
      記返還系爭土地所有權。
　　⒊如認兩造就系爭土地訂立性質類似於使用借貸關係之無名
      契約（下稱系爭無名契約），則因使用借貸目的已經完畢
      ，原告以書狀繕本送達為終止系爭無名契約之意思表示，
      依不當得利或系爭無名契約之法律關係，請求被告移轉登
      記返還系爭土地所有權。
　　⒋先位聲明：被告應將系爭土地所有權移轉登記給原告。
　㈢備位之訴
　　⒈如認兩造間就系爭土地所有權之移轉登記行為（物權行為
      ），亦屬通謀虛偽意思表示，原告應得依民法第113條或
      第767條規定請求塗銷登記。
　　⒉備位聲明：⑴確認兩造就系爭土地所為債權行為(買賣)及物
      權行為(所有權移轉登記)均無效；⑵被告應將該所有權移
      轉登記塗銷。
二、被告則以：系爭土地自始即由被告獨自管理使用，系爭土地
    所有權狀也是由被告保管；兩造間並無系爭借名登記契約或
    無名契約關係存在等語，資為抗辯。並聲明：原告先位之訴
    及備位之訴均駁回。
三、兩造不爭執事實
　㈠原告於94年7月27日以買賣為登記原因，將系爭土地所有權移
    轉登記給被告。
  ㈡原告於91年5月14日以系爭土地向臺南縣新化鎮農會（縣市合
    併後為臺南市新化區農會）設定抵押，並於94年8月3日以權
    利內容變更為登記原因，將義務人變更為被告。
四、兩造間爭執事項
　㈠先位之訴
　　原告依不當得利、系爭借名登記契約或系爭無名契約之法律
    關係，請求被告移轉系爭土地所有權（擇一為原告勝訴判決
    ），有無理由？
　㈡備位之訴
　　原告請求確認兩造就系爭土地所為債權行為（買賣）及物權
    行為（所有權移轉登記）均無效，並請求塗銷該所有權移轉
    登記，有無理由？
五、本院得心證理由
  ㈠原告於94年7月27日以買賣為原因，將系爭土地所有權移轉登
    記給被告，再將抵押設定債務人變更為被告等事實，為兩造
    不爭執，復有土地登記第一類謄本2份、臺南市永康地政事
    務所110年5月18日所登記字第1100046259號函暨附件1份在
    卷可稽(見本院卷第25頁至第31頁、第57頁至第93頁)，自堪
    認定。
  ㈡原告係為配合被告申辦貸款而將系爭土地移轉登記於被告名
    下，被告本來同意將系爭土地登記返還原告，後來反悔始衍
    生本件糾紛等情，業經證人徐秘煌證稱：「（請問證人是否
    為辦理本件買賣登記之代理人？）是，我是代書。(誰委託
    你辦理該登記？）林志成……當初寫的是買賣……當時林志成說
    林春發要貸款，所以以買賣為原因將系爭土地登記到林春發
    名下。借款人是林春發，當時我有跟林志成說是否直接提供
    擔保物，但林志成說他們是兄弟，到時候再登記回來……大約
    一、兩年內，林春發有備齊資料拿給我，要我辦理登記返還
    林志成，所以林志成所述應該是真的……後來因為……需要申請
    容許使用擋土牆及農用證明，才可以避免遭徵收增值稅及贈
    與稅，於申請上開證明過程中，林春發就叫他兒子將資料拿
    回去，表示不要繼續辦理登記……（林春發是否有告訴不要繼
    續辦理的原因？）他說他們家還有另一塊地還沒有談清楚，
    所以這兩塊地（系爭土地）要暫緩」（見本院卷第116頁至
    第118頁）等語明確，核與證人余章寶證稱：「他們的父母
    有拜託我調解他們兄弟間的糾紛，我有在我家替兩造調解……
    （林春發跟你說什麼？）他說他們舊家前面的道路用地是他
    們父母買的，他認為那塊地應該要兩造兄弟倆共有……林春發
    跟我說如果舊家前面的道路用地改成兩造共有，他就願意將
    系爭土地登記給林志成」（見本院卷第118頁至第120頁）等
    語相符，同堪認定。依兩位證人所述可知，被告應係企圖以
    將系爭土地登記返還原告作為交換條件，促使原告同意將道
    路用地登記為兩造共有，才會反悔而拒絕依約登記返還系爭
    土地。
  ㈢被告雖辯稱：兩造約定由被告代為清償原告本來所辦貸款為
    買賣價金，故兩造就系爭土地確有買賣契約存在等語。惟貸
    款可借得金額通常會低於擔保品市價，原告自辦理貸款（91
    年間）起至將系爭土地移轉登記給被告（94年間）為止，清
    償本來所辦貸款已約有3年之久，若原告同意由被告代為清
    償本來所辦貸款為買賣價金，顯有虧損。倘無特別情事（例
    如：原告急需資金周轉），原告應無低價將系爭土地賣給被
    告之理。被告復未就此提出其他證據為佐，本院自難僅憑被
    告單方面陳述，率認兩造就系爭土地有真實買賣契約存在。
  ㈣稱使用借貸者，謂當事人一方以物交付他方，而約定他方於
    無償使用後返還其物之契約；稱委任者，謂當事人約定，一
    方委託他方處理事務，他方允為處理之契約；民法第464條
    及第528條定有明文。原告為配合申辦貸款而將系爭土地移
    轉登記於被告，係以此種方式將系爭土地借給被告申辦貸款
    ，而非委託被告處理事務，核與借名登記契約不同，性質上
    非屬委任契約，反而較為接近使用借貸，故兩造就此所生法
    律關係非傳統借名登記契約，而是另種與使用借貸性質相近
    之無名契約，應類推適用民法關於使用借貸之規定。簡單來
    說，原告是把地借給被告辦貸款，而不是借被告的名義登記
    為所有人，所以不是借名登記契約，應該是比較像使用借貸
    的無名契約。
  ㈤兩造雖未約定期限命被告返還系爭土地，惟系爭無名契約既
    是以配合被告辦理貸款為目的，當被告辦理貸款完畢已達成
    使用目的，類推適用民法第470條第1項中段規定，被告於辦
    理貸款完畢以後即負有返還義務，故原告依系爭無名契約請
    求被告返還（即將系爭土地辦理移轉登記給原告），為有理
    由。
  ㈥即使辦理登記原因（買賣）為通謀虛偽意思表示，兩造就系
    爭土地仍有隱藏法律關係(系爭無名契約)存在，依系爭無名
    契約為個案具體判斷，原告係為特定目的（配合被告辦理貸
    款）而將系爭土地所有權移轉登記給被告，使被告得以行使
    系爭土地所有權而辦理變更，故兩造應確實有意移轉系爭土
    地所有權，非屬通謀虛偽意思表示，附此敘明。
六、綜上所述，原告依系爭無名契約之法律關係，請求被告移轉
    登記系爭土地所有權，為有理由，應予准許。原告先位之訴
    既已獲勝訴判決，其備位之訴自無審究之必要，併此敘明。
七、本件事證已臻明確，兩造其餘攻擊防禦方法及所提證據，經
    本院斟酌後，核與判決結果不生影響，爰不逐項論述，併此
    敘明。
八、訴訟費用負擔之依據：民事訴訟法第78條。
中　　華　　民　　國　　110 　年　　12　　月　　30　　日
                  民事第一庭    法  官　陳谷鴻
以上正本證明與原本無異。
如不服本判決，應於判決送達後20日內，向本院提出上訴狀並表
明上訴理由，如於本判決宣示後送達前提起上訴者，應於判決送
達後20日內補提上訴理由書（須附繕本）。
如委任律師提起上訴者，應一併繳納上訴審裁判費（參照民事訴
訟法施行法第9條：上訴人有律師為訴訟代理人，或依書狀上之
記載可認其明知上訴要件有欠缺者，法院得不行民事訴訟法第44
2條第2項及第444條第1項但書之程序）。
中　　華　　民　　國　　111 　年　　1 　　月　　6 　　日
                                書記官  徐慧嵐